臺灣臺中地方法院民事判決　96年度訴字第1049號
原　　　告　甲○○
訴訟代理人　蔣志明律師
複　代理人　楊榮富律師
　　　　　　陳俊偉律師
被　　　告　乙○○
兼　上一人
訴訟代理人　丁○○○
　　　　　　丙○○
上列當事人間請求遷讓房屋事件，本院於民國96年8月29日言詞
辯論終結，判決如下：
    主    文
被告等應將坐落臺中市○○區○○段361之13地號土地上，建號
：臺中市○○區○○段402號之建物即門牌號碼臺中市北屯區○
○○路68巷15號之房屋遷讓交還予原告。
訴訟費用由被告負擔。
本判決於原告以現金新臺幣肆拾捌萬參仟元或等值之臺灣銀行無
記名可轉讓定期存單為被告等供擔保後，得假執行。但被告以新
臺幣壹佰肆拾伍萬零玖佰捌拾元為原告預供擔保後，得免為假執
行。
    事實及理由
甲、程序方面：
    按訴狀送達後，原告不得將原訴變更或追加他訴，但被告同
    意或減縮應受判決事項之聲明者，不在此限。民事訴訟法第
    255條第1項第1款、第3款分別定有明文。本件原告起訴時聲
    明請求為「一、被告等應將坐落臺中市○○區○○段361之
    13地號土地上，建號：臺中市○○區○○段402號之建物即
    門牌號碼臺中市北屯區○○○路68巷15號房屋，遷讓返還原
    告。二、被告等應連帶給付原告新臺幣（下同）11,712元，
    及自起訴狀繕本送達翌日起至清償日止，按年息百分之5計
    算之利息。三、被告等應自民國（下同）96年4月1日起至遷
    讓返還上開房屋之日止，按年連帶給付原告56,227元之損害
    金。」嗣於本件訴訟進行中，撤回上開第2項及第3項之聲明
    ，而僅請求第1項聲明之內容，核屬減縮應受判決事項之聲
    明，被告等並於本院96年8月29日言詞辯論期日表示同意前
    開聲明之減縮，揆諸上揭說明，為法之所許，應予准許，合
    先敘明。
乙、實體方面：
一、原告起訴主張：緣被告丙○○、丁○○○為被告乙○○之父
    母。另原告與被告乙○○於93年1月3日結婚，於婚姻關係存
    續期間，原告獨資購買坐落於臺中市○○區○○段361之13
    地號土地及其上建號：臺中市○○區○○段402號之建物即
    門牌號碼臺中市○○○路68巷15號房屋（下稱系爭房地），
    而與被告共同居住使用。嗣因被告乙○○於婚姻存續期間，
    時常在外居住，經原告發現其於深夜與其他女子共處一室，
    並以原告與被告乙○○間婚姻貞潔忠實基礎之誠摯信賴業已
    動搖而向本院訴請離婚，復經本院95年度婚字第712號判決
    准予離婚確定在案。詎被告於上開離婚判決確定後，就系爭
    房地已無合法占用之權源，竟仍繼續占有上開房地，經原告
    委任律師發函請被告自系爭房地遷出，被告均置之不理，迄
    今仍未搬遷。因認被告未經原告之同意，占用系爭房地，既
    未有租賃、借貸之法律關係，即無權占有系爭房地，爰依民
    法第767條之規定，請求被告遷讓返還系爭房地。並聲明：
    (1)被告應將坐落臺中市○○區○○段361之13地號土地上，
    建號：臺中市○○區○○段402號之建物即門牌號碼臺中市
    北屯區○○○路68巷15號房屋，遷讓返還原告。(2)願以現金
    或等值之臺灣銀行無記名可轉讓定期存單為被告供擔保，請
    准宣告假執行。
二、被告則以：原告與被告乙○○於結婚時均毫無經濟基礎，然
    而系爭房地價款為580萬元，故於93年2月24日買受系爭房地
    時即約定各出資2分之1，雙方權利義務各亦為2分之1，但以
    原告名義辦理所有權登記。而依系爭房地買賣契約書之記載
    ，約定於93年2月24日付款之40萬元支票，及93年4月24日之
    30萬元支票，均註明為三信銀行臺中市林森分行000000-0帳
    號之支票，此皆為被告乙○○向被告丙○○所借用之支票；
    另尾款500萬元部分，係由原告為借款人、被告乙○○為連
    帶保證人，向富邦銀行臺中分行辦理20年房貸，實貸520萬
    元，並以系爭房地設定抵押權，而抵押貸款之清償方式則由
    被告乙○○與原告以個人每月薪水輪流返還；又系爭房屋點
    交後，有關房屋之整修、加裝以及屋內裝潢支出之費用，均
    係被告乙○○向被告丙○○借用支票而給付，共計407,660
    元。綜上所述，原告雖為系爭房地之登記名義人，然被告乙
    ○○與原告間具有信託關係存在，被告基於信託關係之合法
    權利住居於系爭房地，原告請求被告遷讓房屋，顯無理由。
    而契約信託行為並非要式行為，無須依一定之方式即能成立
    ，雖系爭房地未依信託法登記而對第三人不生效力，惟原告
    與被告乙○○間既為信託契約當事人而非第三人，被告乙○
    ○自得主張為委託人之權利。退步言之，縱認原告與被告乙
    ○○間無信託關係存在，因系爭房地為被告乙○○與原告在
    婚姻關係存續中所取得之財產，依民法第1030條之1之規定
    ，被告乙○○亦得取回婚姻消滅後財產之半數，不因系爭房
    登記原告為所有權人而有所不同，是原告請求被告遷讓房屋
    ，自屬無據等語，資為抗辯。並聲明：(1)原告之訴及假執行
    聲請均駁回。(2)如受不利判決，願供擔保請准免為假執行。
三、本件兩造不爭執之事項：
  (一)系爭坐落臺中市○○區○○段361之13地號土地上，及建號
    ：臺中市○○區○○段402號之建物即門牌號碼臺中市北屯
    區○○○路68巷15號房屋，係於93年4月29日登記為原告所
    有迄今。
  (二)原告與被告乙○○間係於93年1月3日結婚，另於95年12月18
    日經本院95年度婚字第712號判決離婚，並於96年1月15日確
    定在案。
  (三)原告於96年2月13日委請律師發律師函，表明原告與被告乙
    ○○間婚姻關係業已消滅，系爭房地不再供給被告乙○○等
    人使用，並限期請求返還系爭房地等語，被告等3人則於96
    年2月14日收受前揭律師函。
四、本件兩造爭執所在厥為：被告等3人目前就系爭房地，究有
    無合法占用權源？茲說明如下：
  (一)按不動產物權經法律行為而取得、設定、喪失及變更者，非
    經登記不生效力，此為民法第758條所明定，可見辦理登記
    為不動產物權行為生效要件之一，欲依法律行為使不動產物
    權發生變動者，絕對須辦理登記，且經登記後，即足生創設
    物權之效力。本件系爭房地係於93年4月19日基於買賣之原
    因登記，並於同年月29日登記原告為所有權人等情，有系爭
    房地登記簿謄本及所有權狀、系爭房地產買賣契約書（以上
    均影本）在卷可稽，且為被告所不爭執，則原告主張系爭房
    地為其所有，應堪信為真實，而得採信。
  (二)次按「稱信託者，謂委託人將財產權移轉或為其他處分，使
    受託人依信託本旨，為受益人之利益或為特定之目的，管理
    或處分信託財產之關係。」、「信託，除法律另有規定外，
    應以契約或遺囑為之。」，信託法第l、2條分別定有明文。
    又依信託法第4條第1項之規定：「以應登記或註冊之財產權
    為信託者，非經信託登記，不得對抗第三人。」及土地登記
    規則第130條第1項、第131條之規定：「信託登記，除應於
    登記簿所有權部或他項權利部登載外，並於其他登記事項欄
    記明信託財產、委託人姓名或名稱，信託內容詳信託專簿。
    」、「信託登記完畢，發給土地或建物所有權狀或他項權利
    證明書時，應於書狀記明信託財產，信託內容詳信託專簿。
    」。是所謂信託，不僅需以契約或遺囑為之，更須有委託人
    與受託人間基於信託本旨及特定信託目的，而由委託人為財
    產之移轉或其他處分，以供受託人管理或處分該財產等行為
    之法律關係。查本件被告3人固不否認系爭房地之登記效力
    ，惟辯稱系爭房地係由原告與被告乙○○約定出資各半，僅
    登記於原告名下而已，原告與被告乙○○間因而具有信託關
    係，其具有合法占用權源云云。然被告等就系爭房地有信託
    關係存在等情，未能舉證以實其說，則其辯稱原告與被告乙
    ○○間有信託關係云云即難遽信。再者，若以系爭房地為信
    託財產者，依前開信託法之規定，為發生對抗第三人之效力
    ，均會於地政機關為信託登記，使該房地之登記簿、所有權
    狀或他項權利證明書均記明係信託財產，以達公示之目的。
    但查，本件系爭房屋為應登記之財產權，其所有權狀並未有
    信託財產之記明，揆諸前揭規定及說明之意旨，被告辯稱系
    爭房地係被告乙○○信託予原告之信託財產云云，自難採信
    。
  (三)又所有權乃直接支配標的物之完全物權，故於有妨害其支配
    之情事存在，使所有權之物權支配內容不能完全實現時，法
    律即應賦予排除之手段，以回復所有權應有之狀態，況依民
    法第765條規定，所有人亦具有得排除他人不法干涉之消極
    權能，則民法第767條即屬所有權特別保護之規定，而物上
    請求權係自物權所生，依存於物權之獨立之請求權。至於
    法定財產制關係消滅時，夫或妻現存之婚後財產，扣除婚姻
    關係存續中所負債務後，如有剩餘，其雙方剩餘財產之差額
    ，應平均分配。民法第1030條之1第1項前段固有明定，惟此
    項剩餘財產分配請求權係屬債權性質，而物權效力又優於債
    權。查本件被告乙○○縱得依據民法第1030條之1規定向本
    件原告請求剩餘財產之分配，然究非因此取得對系爭房地之
    合法占有權源，是被告以之作為抗辯認其有合法占有系爭房
    地之權，殊難採信。
五、綜上所述，本件原告為系爭房地之所有人，且被告3人現為
    占有系爭房地之人，又被告皆未能就其占有系爭房地之合法
    權源舉證以實其說，已如前述。從而，原告本於民法第767
    條規定請求被告將系爭房地遷讓交還予原告，為有理由，應
    予准許。
六、本件兩造分別陳明願供擔保，聲請宣告假執行或免為假執行
    ，經核均無不合，爰分別酌定相當之擔保金額准許之。
七、本判決事證已臻明確，兩造其餘攻擊防禦方法，核與本判決
    結果不生響影，爰不逐一論駁，附此敘明。
八、據上論結，本件原告之訴為有理由，依民事訴訟法第78條、
    第390條第2項、第392條第2項，判決如主文。
中　　華　　民　　國　　96　　年　　9 　　月　　14　　日
                  民事第三庭    法  官  夏一
上正本係照原本作成。
如對本判決上訴，須於判決送達後20日內向本院提出上訴狀。
中　　華　　民　　國　　96　　年　　9 　　月　　14　　日
                                書記官  莊玉惠
